臺灣嘉義地方法院民事判決
111年度保險字第4號
原      告  祝林枝  

            祝培玲  

兼  共  同
訴訟代理人  祝中強  


被      告  富邦產物保險股份有限公司嘉義分公司

法定代理人  林枝松  
訴訟代理人  林春發律師
上列當事人間請求給付保險金事件，本院於民國111年11月10日
言詞辯論終結，判決如下：      
    主  文
原告之訴及假執行之聲請均駁回。
訴訟費用由原告負擔。
    事實及理由
壹、程序方面
    按不變更訴訟標的，而補充或更正事實上或法律上之陳述者
    ，非為訴之變更或追加。民事訴訟法第256條定有明文。查
    原告於民國111年10月4日當庭以言詞方式將訴之聲明第1項
    關於「被告富邦產物保險股份有限公司」更正為「被告」（
    見本院卷第72頁），核屬更正事實上或法律上之陳述，依照
    前揭規定，並無不合，應予准許。
貳、實體方面
一、原告主張：
  ㈠原告祝林枝為訴外人祝琦之配偶，原告祝中強、祝培玲為祝
    琦之子女。緣祝琦前與被告締結有關強制汽車責任保險契約
    （保單號碼：0505第19KVH0000000號），約定投保車輛牌照
    號碼為MRU-9875號機車（原為祝琦所有，現已移轉過戶予原
    告祝培玲，下稱投保車輛），保險有效期間自108年1月16日
    起至110年1月16日止（下稱系爭保險契約）。於109年9月7
    日13、14時許，祝琦因獨自於豔陽下騎乘投保車輛意外自摔
    而死亡，死因經臺灣嘉義地方檢察署（下稱嘉義地檢署）相
    驗之結果為「心因性休克」。原告認為祝琦應係因意外事故
    而死亡，蓋祝琦休克猝死時並無心臟血管疾病等內科慢性疾
    病史，事發當日祝琦駕駛投保車輛至嘉義市西區世賢路一段
    580巷附近，當時氣溫高達32多度、相對溼度逾70％，祝琦不
    慎自摔，因年逾90歲高齡、驚嚇過度及處於高溫、濕度難耐
    之環境下，導致休克死亡，並非由疾病引起之外來突發事故
    所致，應屬「突發」之「外來因素」所導致，亦即祝琦之死
    亡結果與其在天氣炎熱、濕度難耐之突發跌倒車輛事故間有
    因果關係，祝琦係出於保險意外事故而死亡。
  ㈡由於祝琦騎乘投保車輛意外自摔死亡，乃因汽車交通事故遭
    致死亡之人，屬強制汽車責任保險法（下稱強汽法）第10條
    第2項規定所稱之受害人，而原告為祝琦之繼承人，屬強汽
    法第11條第1項第2款第1目規定之請求權人，依強汽法第7條
    規定，得向保險人即被告請求保險給付。復依強制汽車責任
    保險給付標準第6條規定，受害人因汽車交通事故致死亡者
    ，其死亡給付為每1人新臺幣（下同）2,000,000元。是以，
    基於系爭保險契約之法律關係及強汽法等相關規範，原告得
    向被告請求給付2,000,000元。原告業於合於約定期間內向
    被告請求給付保險金，然經被告之總公司109年11月19日富
    保法字第1090002968號函，以祝琦之死亡非屬身體有外來傷
    害致死為由拒絕理賠，有遲延給付保險金之情形，被告自須
    依約負擔按年息1分即10％計算之利息。另關於原告祝林枝於
    警詢時提及祝琦有失智情形，乃因祝琦有一兩次騎車繞遠路
    回家之情形，才會如此表示，如果祝琦有失智，管區應會長
    期接到原告協尋。
  ㈢並聲明：
　　⒈被告應給付原告2,000,000元，及自109年10月30日起至清
      償日止，按年息百分之10計算之利息。
　　⒉願供擔保請准宣告假執行。
　　⒊訴訟費用由被告負擔。
二、被告答辯略以：
　㈠原告雖主張祝琦係於豔陽下騎機車意外自摔，因驚嚇過度及
    高溫而休克，屬於「突發」之「外來因素所導致」，惟此僅
    屬於原告臆測之詞，並無證據支持，且依嘉義地檢署相驗屍
    體證明書所載「直接引起死亡之原因：甲.心因性休克。乙.
    （甲之原因）高血壓心臟血管疾病。」、「死亡方式：自然
    死。」等字，足證祝琦之死亡並非出於意外，且依原告祝林
    枝於檢警相驗過程表明祝琦有失智、高血壓等狀況。又意外
    傷害保險，對被保險人或受益人而言，因涉有「證據遙遠」
    或「舉證困難」之問題，固得依民事訴訟法第277條但書規
    定，主張用「證明度減低」之方式，減輕其舉證責任，然若
    被保險人或受益人未善盡上揭「證明度減低」之舉證責任者
    ，保險人仍無給付保險金之義務。依祝琦之醫院病歷資料所
    載，祝琦確有長期高血壓，加上有失智及肺部、支氣管問題
    ，高度可能因血壓突然升高而騎車自摔，甚或因心臟血管疾
    病而導致騎車自摔，故原告並未善盡上揭「證明度減低」之
    舉證責任，原告請求顯無理由。
　㈡並聲明：
　　⒈原告之訴及假執行之聲請均駁回。
　　⒉訴訟費用由原告負擔。
　　⒊如受不利之判決，願提供擔保請准宣告免為假執行。
三、本院之判斷：
　㈠原告祝林枝為訴外人祝琦之配偶，原告祝中強、祝培玲為祝
    琦之子女。緣祝琦前與被告就投保車輛締結系爭保險契約。
    於109年9月7日下午，祝琦騎乘投保車輛途經嘉義市西區世
    賢路一段580巷附近，倒臥於田邊的馬路旁，旁邊有投保車
    輛倒在路旁，經送醫於到院前後死亡，死因經嘉義地檢署相
    驗之結果為「心因性休克」，死亡時間為109年9月7日下午2
    時53分之事實，業經本院調閱嘉義地檢署109年度相字第590
    號相驗卷宗查明屬實，並有戶籍謄本、診斷證明書、相驗屍
    體證明書附卷可稽（見本院卷第23至27頁、第37至39頁），
    且為兩造所不爭執，堪信為真實。
　㈡按當事人主張有利於己之事實者，就其事實有舉證之責任，
    民事訴訟法第277前段定有明文。而主張法律關係存在之當
    事人，僅須就該法律關係發生所須具備之特別要件，負舉證
    之責任，至於他造主張有利於己之事實，應由他造舉證證明
    （最高法院48年台上字第887號判決要旨參照）。經查，依
    強制汽車責任保險法第7條規定：「因汽車交通事故致受害
    人傷害或死亡者，不論加害人有無過失，請求權人得依本法
    規定向保險人請求保險給付或向財團法人汽車交通事故特別
    補償基金請求補償。」；及系爭保單條款第1條承保範圍第1
    項約定：「茲經雙方同意，在被保險人加繳保險費後，因駕
    駛人涉及『強制汽車責任保險』，被保險機車單一機車交通事
    故，致駕駛人本人死亡、失能或受有體傷時，本公司依照本
    保險契約之約定，對受益人付賠償之責。」、第4條第1項第
    3款約定：「死亡給付之受益人，為駕駛人之法定繼承人。
    」是以，若被保險人騎乘投保車輛發生單一機車交通事故致
    自身死亡時，保險人方負有給付受益人死亡保險金之責。本
    件原告主張：被保險人祝琦係因獨自於豔陽下騎乘投保車輛
    不慎自摔，因年逾90歲高齡、驚嚇過度及處於高溫、濕度難
    耐之環境下，導致休克死亡，並非由疾病引起之外來突發事
    故所致，應屬「突發」之「外來因素」所導致，亦即祝琦之
    死亡結果與其在天氣炎熱、濕度難耐之突發跌倒車輛事故間
    有因果關係，祝琦係出於保險意外事故而死亡云云，然為被
    告所否認，則依照前揭說明，原告即應就此請求給付保險金
    之權利發生要件有利於己之事實，負舉證責任。經查：
　　⒈祝琦死亡後，其配偶即原告祝林枝於警詢時陳稱：「（問
      ：你先生祝琦近來身體狀況如何？是否有任何病症？有無
      服用藥物？）我先生祝琦有輕微失智，有時會記得事情，
      有時又會忘記事情，時好時壞，及高血壓等疾病，有服用
      高血壓之藥物。」等語。依嘉義地檢署相驗屍體證明書所
      載，祝琦直接引起死亡之原因為心因性休克，先行原因為
      高血壓心臟血管疾病，死亡方式為自然死亡等情，有嘉義
      地檢署相驗屍體證明書附卷可稽（見本院卷第39頁）。又
      祝琦自101年3月15日後先後因高血壓、支氣管擴張症、阻
      塞性慢性支氣管炎等病症至戴德森醫療財團法人嘉義基督
      教醫院（下稱嘉義基督教醫院）、天主教中華聖母修女會
      醫療財團法人天主教聖馬爾定醫院（下稱聖馬爾定醫院）
      診治，有嘉義基督教醫院111年10月17日戴德森字第11110
      00071號函、聖馬爾定醫院111年11月7日惠醫字第1110000
      990號函及所附病歷、診斷證明書、門診處方箋彙總表附
      卷可稽（見本院卷第135至200頁、第227至229頁），足見
      祝琦有多年高血壓病史，並有服用高壓藥物之情形。
　　⒉嗣原告於110年1月4日檢附祝琦相關資料向財團法人金融消
      費評議中心提出評議申請，財團法人金融消費評議中心判
      斷理由為「㈠按系爭保單條款第1條「承保範圍」第1項約
      定：「茲經雙方同意，在被保險人加繳保險費後，因駕駛
      人涉及『強制汽車責任保險』，被保險機車單一機車交通事
      故，致駕駛人本人死亡、失能或受有體傷時，本公司依照
      本保險契約之約定，對受益人付賠償之責。」、第4條第1
      項第3款約定：「死亡給付之受益人，為駕駛人之法定繼
      承人。」是以，若被保險駕駛人騎乘被保險機車發生單一
      機車交通事故（例如自摔）致自身死亡時，相對人方負有
      給付受益人死亡保險金之責。㈡本件當事人就被保險人祝
      君之死亡原因是否為單一機車交通事故所致各執一詞，就
      此爭點，經諮詢本中心專業醫療顧問，其意見略以：被保
      險人祝君，91歲男性，109年9月7日14：53被送至嘉義基
      督教醫院急診已呈E1M1V1且無光反射，急救至同日15：53
      宣佈死亡，並無可見腦斷層檢查報告。死者在嘉義基督教
      醫院102年曾有肺支氣管擴張症及高血壓。被保險人到急
      診已呈E1M1VI，而急診記載有多重外傷，病歷下僅記載雙
      腳多處擦傷，是否有頭部外傷？無法看出且又無解剖，情
      形更無法得知。在無司法解剖下，心因性休克的原因無法
      猜測得知，資料不足情形下無法鑑定。至於因果關係抑或
      自身疾病，雖有高血壓病史，但亦無法確定其有無因果關
      係（自摔）存在。㈢本中心為求慎重，復諮詢另一專業醫
      療顧問，其意見略以：根據現有的卷證資料，可知祝君為
      經路人報案119送醫，祝君倒臥於田邊的馬路旁，旁邊一
      台機車倒在路旁，不知道已倒地多久，救護人員到現場時
      已無呼吸心跳。到達嘉義基督教醫院急診部的時間為109
      年9月7日14:57，入急診部時無人知道其身分，亦摸不到
      頸動脈，無自發性呼吸，體溫為攝氏42.5度，有體溫過高
      的情形。身上的外傷病歷內僅有記載雙腳多處擦傷。在經
      過36分鐘的高級心臟救命術後，仍無恢復心跳，後來在10
      9年9月7日15:28停止急救。在整個急救過程中沒有抽血檢
      驗，死後亦無解剖。根據現有的卷證資料，唯一記載的傷
      情僅有記載雙腳多處擦傷，並無記載有頭部外傷。根據所
      有的卷證資料，無法看出祝君是如何發生心臟停止。由於
      現有的卷證資料內容不多，祝君到院前的情形並無詳細描
      述，到院後亦無接受抽血檢驗或影像學檢查，死後亦無解
      剖，因此無法經由現有的卷證資料來判斷祝君的身故是否
      與機車交通事故有因果關係。㈣按「當事人主張有利於己
      之事實者，就其事實有舉證之貴任」，民事訴訟法第277
      條前段定有明文。又民事訴訟如係由原告主張權利者，應
      先由原告負舉證之責，若原告先不能舉證，以證實自己主
      張之事實為真實，則被告就其抗辯事實即令不能舉證，或
      其所舉證據尚有瑕疵，亦應駁回原告之請求。」最高法院
      91年度台上字第99號民事判決意旨參照。查本件由臺灣嘉
      義地方檢察署出具之祝君相驗屍體證明書於死亡方式勾選
      自然死，惟申請人就祝君之死因有爭執、認與單一機車交
      通事故有關，然依據前開專業顧問意見，現有之卷證資料
      尚無法判斷祝君之死亡與單一機車交通事件間有因果關係
      存在。本中心以書面審理為原則，並無調查權限，僅能就
      兩造提供之證據資料為審理，依據現有之證據資料及前開
      專業顧問之意見，本中心尚難為有利於申請人之認定。」
      等語，有財團法人金融消費評議中心110年4月23日110年
      評字第41號評議書附卷可稽（見本院卷第82至85頁）。
　　⒊綜參上情，並無證據證明祝琦之死亡係因騎投保機車發生
      單一機車交通事故所致。
  ㈢原告主張：祝琦休克猝死時並無心臟血管疾病等內科慢性疾
    病史，事發當日祝琦駕駛投保車輛至嘉義市西區世賢路一段
    580巷附近，當時氣溫高達32多度、相對溼度逾70％，祝琦不
    慎自摔，因年逾90歲高齡、驚嚇過度及處於高溫、濕度難耐
    之環境下，導致休克死亡，並非由疾病引起之外來突發事故
    所致，應屬「突發」之「外來因素」所導致，亦即祝琦之死
    亡結果與其在天氣炎熱、濕度難耐之突發跌倒車輛事故間有
    因果關係，祝琦係出於保險意外事故而死亡云云，然為被告
    所否認。經查：依原告提出之交通部中央氣象局觀測資料系
    統查詢嘉義109年9月7日之觀測資料顯示，於109年9月7日上
    午9時至下午3時之氣溫、相對濕度變化為：上午9時氣溫為2
    9.7度、相對濕度為77％；上午10時氣溫為30.9度、相對濕度
    為72％；上午11時氣溫為31度、相對濕度為72％；上午12時氣
    溫為31.8度、相對濕度為66％；下午1時氣溫為32.9度、相對
    濕度為67％；下午2時氣溫為32度、相對濕度為72％；下午3時
    氣溫為31.1度、相對濕度為72％等情，有交通部中央氣象局
    觀測資料系統嘉義109年9月7日之觀測日報表附卷可稽（見
    本院卷第51頁），上開時間之溫度、相對濕度並不是高溫、
    濕度難耐，也沒有急速變化情形，則原告主張：祝琦自摔後
    處於高溫、濕度難耐之環境云云，並無可採。
四、綜上所述，原告未能舉證證明被保險人祝琦之死亡係因騎乘
    投保機車發生單一機車交通事故所致，其請求被告應給付保
    險金，尚屬無據。從而，原告本於保險金給付請求權之法律
    關係，請求被告應給付原告2,000,000元，及自109年10月30
    日起至清償日止，按年息百分之10計算之利息，為無理由，
    應予駁回。又原告之訴既經駁回，其假執行之聲請亦失所依
    附，應併予駁回。
五、本件事證已臻明確，兩造其餘攻擊防禦方法，經審核結果，
    均不足以影響判決結果，爰不一一論述，附此敘明。
六、訴訟費用負擔之依據：民事訴訟法第78條。
中　　華　　民　　國　　111 　年　　11　　月　　24　　日
                          民一庭法　官　黃茂宏   
以上正本係照原本作成。
如對本判決上訴須於判決送達後20日內向本院提出上訴狀。 
如委任律師提起上訴者，應一併繳納上訴審裁判費。 
中　　華　　民　　國　　111 　年　　11　　月　　24　　日
                                書記官　官佳慧